臺灣高等法院刑事判決　　　　　　　　 94年度上訴字第537號
上　訴　人
即　被　告　甲○○
選任辯護人　蘇千晃律師
　　　　　　柯金柱律師
　　　　　　黃宗哲律師
上列上訴人即被告因偽證案件，不服臺灣士林地方法院93年度訴
字第 585號，中華民國93年12月31日第一審判決（起訴案號：臺
灣士林地方法院檢察署93年度偵字第 794號），提起上訴，本院
判決如下：
    主  文
上訴駁回。
    事  實
一、甲○○與台北市士林區福華里里長乙○○同為居住於台北市
    士林區○○街三二三巷之鄰居，緣於民國（下同）九十一年
    一月三日上午七時二十五分許，其因見其子吳振揚為其夫吳
    應隆所租用同市○○街三二三巷一號旁之七號停車格遭他人
    占用一事，前至臺北市○○區○○街三二三巷一之六號福華
    里辦公室，找里長乙○○理論，其遂尾隨吳振揚進入福華里
    辦公室，之後於理論過程中，其竟以手拉扯前來查看之乙○○之妻林美玉之頭髮，並將林美玉壓倒在地，且強拉伊之頭
    撞擊地板，致林美玉因而受有復發性腰椎第一節壓迫性骨折
    等傷害經林美玉訴由臺灣士林地方法院檢察署檢察官偵查處
    理（該案嗣經檢察官偵查終結，於九十二年一月六日以九十
    一年度偵字第五九七號起訴，後經台灣士林地方法院於九十
    二年十一月十二日以九十二年度易字第二○六號判決處拘役
    三十日，如易科罰金以三百元折算一日，其不服提起上訴，
    嗣由本院於九十三年三月二日以九十二年度上易字第三六五
    八號判決上訴駁回其所提起上訴確定在案），甲○○因而心
    生不滿，於上開傷害案件猶繫屬於台灣士林地方法院檢察署
    偵查中，竟先後於臺灣士林地方法院檢察署九十一年度偵字
    第一一五七號、台灣士林地方法院九十一年度易字第七二七
    號、本院九十二年度上易字第二一六二號被告吳春生涉嫌傷
    害案件擔任證人。其明知其並未於九十年十二月二十四日下
    午三時三十分許，在同市區○○街三二三巷一號前，目睹到
    乙○○之父丙○○與吳春生相互爭執垃圾清運問題時，「丙○○是否有出拳毆打吳春生」及「吳春生是否毆打丙○○，
    致丙○○倒地受傷」之情形，竟基於偽證之故意，陸續於九
    十一年七月十六日臺灣士林地方法院檢察署檢察官偵查時，
    及於台灣士林地方法院九十一年十二月二十五日審理時，就
    「吳春生於九十年十二月二十四日下午三時三十分許，在同
    市區○○街三二三巷一號前，是否毆打丙○○受傷」之於該
    案案情有重要關係事項，供前具結後虛偽陳稱：「其看見丙○○打吳春生一拳，吳春生用手擋在自己胸前，未對丙○○
    出手，但丙○○自己重心不穩跌倒」云云，經台灣士林地方
    法院承審該吳春生被訴傷害案件（即台灣士林地方法院九十
    一年度易字第七二七號）之法官於九十一年十二月二十五日
    下午二時三十分許，實地履勘現場結果，發現自甲○○所稱
    之當時所處目擊之位置，根本無法看到當日丙○○、吳春生
    所站立之位置，焉可能目睹到「丙○○是否有出拳毆打吳春
    生」及「吳春生是否毆打丙○○，致丙○○倒地受傷」之情
    形，而查悉上情。嗣本院另案於九十二年十月十三日審理被
    告吳春生被訴傷害案件（九十二年度上易字第二一六二號）
    時，甲○○猶基於同一偽證之故意，於供前具結後為同前內
    容之虛偽陳述。惟甲○○之證詞均不為檢察官及台灣士林地
    方法院、本院所採，前開吳春生經檢察官以涉嫌傷害丙○○
    提起公訴後，先經台灣士林地方法院於九十二年六月二十七
    日以九十一年度易字第七二七號判決吳春生傷害人之身體，
    處有期徒刑五月，並諭知易科罰金之折算標準，再經本院於
    九十二年十月三十一日以九十二年度上易字第二一六二號判
    決駁回檢察官及吳春生所提起之上訴而確定。
二、案經臺灣士林地方法院檢察署檢察官自動檢舉偵查起訴。
    理  由
一、訊據上訴人即被告甲○○固坦承其與台北市士林區福華里里
    長乙○○同為居住於台北市○○區○○街三二三巷之鄰居，
    又其曾於九十一年一月三日上午七時二十五分許，其因見其
    子吳振揚為其夫吳應隆所租用同市○○街三二三巷一號旁之
    七號停車格遭他人占用一事，前至臺北市○○區○○街三二
    三巷一之六號福華里辦公室，找里長乙○○理論，其遂尾隨
    吳振揚進入福華里辦公室，之後於理論過程中，與乙○○之
    妻林美玉發生爭執，經林美玉提出告訴後，其嗣經台灣士林
    地方法院判處拘役三十日，如易科罰金以三百元折算一日，
    其不服提起上訴，再由本院判決上訴駁回確定在案屬實，且
    其並曾因案外人吳春生被訴傷害案件，先後於臺灣士林地方
    法院檢察署九十一年度偵字第一一五七號、台灣士林地方法
    院九十一年度易字第七二七號、本院九十二年度上易字第二
    一六二號案件擔任證人，其有於九十一年七月十六日臺灣士
    林地方法院檢察署檢察官偵查時，與於台灣士林地方法院九
    十一年十二月二十五日審理時、本院另案於九十二年十月十
    三日審理時，就「吳春生於九十年十二月二十四日下午三時
    三十分許，在同市區○○街三二三巷一號前，是否毆打丙○○受傷」之於該案案情有重要關係事項，供前具結後證稱：
    「其看見丙○○打吳春生一拳，吳春生用手擋在自己胸前，
    未對丙○○出手，但丙○○自己重心不穩跌倒」云云無誤，
    但其矢口否認有何偽證之犯行，並辯稱：其當天在台北市○○區○○街三二三巷三之三號家中房間打開窗戶晾衣服時，
    有聽到外面有爭吵聲，其遂自其住處三樓內房間窗戶往下看
    ，確係看見吳春生由乙○○里長辦公室出來，丙○○就伸手
    要推吳春生，而吳春生就用一隻手擋在胸前並說你不要過來
    ，丙○○自己因重心不穩就跌坐在地上，里長乙○○由辦公
    室出來，看見彼父親坐在地上，就叫裡面之人把照相機拿出
    來照，至於台灣士林地方法院承審吳春生被訴傷害案件之法
    官在九十一年十二月二十五日履勘現場時，因現場之路樹、
    盆景已有移動、長大，亦增設競選旗幟，致承審法官履勘現
    場結果，無法自其目擊之位置看見當日丙○○、吳春生之站
    立位置，且該承審法官於履勘時乃站於其住處房間窗戶下往
    外觀看，是以無法看到其所證述之丙○○、吳春生所處位置
    ，但其當時是站在窗戶下方之長條座椅上將頭伸出窗外，所
    以可以看到當時吳春生與丙○○衝突之經過情形，其先後於
    台灣士林地方法院檢察署、台灣士林地方法院及本院吳春生
    被訴傷害案件擔任證人所為證詞句句實在，其並無偽證之犯
    行云云。
二、然查：
  (一)被告於九十一年一月三日上午七時二十五分許，其因見其子
    吳振揚為其夫吳應隆所租用同市○○街三二三巷一號旁之七
    號停車格遭他人占用一事，前至臺北市○○區○○街三二三
    巷一之六號福華里辦公室，找里長乙○○理論，其遂尾隨吳
    振揚進入福華里辦公室，之後於理論過程中，其竟以手拉扯
    前來查看之乙○○之妻林美玉之頭髮，並將林美玉壓倒在地
    ，且強拉伊之頭撞擊地板，致林美玉因而受有復發性腰椎第
    一節壓迫性骨折等傷害經林美玉訴由臺灣士林地方法院檢察
    署檢察官偵查處理，嗣經檢察官偵查終結，於九十二年一月
    六日以九十一年度偵字第五九七號起訴，後經台灣士林地方
    法院於九十二年十一月十二日以九十二年度易字第二○六號
    判決處拘役三十日，如易科罰金以三百元折算一日，其不服
    提起上訴，再由本院於九十三年三月二日以九十二年度上易
    字第三六五八號判決上訴駁回其所提起上訴確定在案等情，
    有本院九十二年度上易字第三六五八號、台灣士林地方法院
    九十二年度易字第二０六號判決影本在卷可稽，復有本院被
    告前案紀錄表可佐，合先敘明。
  (二)案外人吳春生於九十年十二月二十四日下午三時三十分許，
    因不滿福華里里長乙○○對於垃圾清運之處理，前去福華里
    辦公室理論，彼竟基於傷害之故意，在臺北市○○區○○街
    三二三巷一號前，以手推乙○○之父親丙○○，使丙○○倒
    地，因而受有左側股骨骨折與頭部外傷等傷害之事實，經台
    灣士林地方法院檢察署檢察官受理偵辦（九十一年度偵字第
　　一一五七號）後偵查終結提起公訴，嗣經台灣士林地方法院
  　九十一年度易字第七二七號判處有期徒刑五月，並諭知易科
    罰金之折算標準，再經本院以九十二年度上易字第二一六二
    號判決上訴駁回確定，此有各該案判決一份可按。即此丙○○於上開時、地確係遭吳春生推倒在地而受傷等情，應可堪
    認定。
　(三)被告並曾因案外人吳春生上開被訴傷害案件，先後於臺灣士
　  林地方法院檢察署（九十一年度偵字第一一五七號）偵查中
    、台灣士林地方法院（九十一年度易字第七二七號）、本院
    （九十二年度上易字第二一六二號）審理中擔任證人，其並
    有分別於九十一年七月十六日臺灣士林地方法院檢察署檢察
    官偵查時，及於台灣士林地方法院九十一年十二月二十五日
    審理時與於本院九十二年十月十三日審理時，就「吳春生於
    九十年十二月二十四日下午三時三十分許，在同市區○○街
    三二三巷一號前，是否毆打丙○○受傷」之於該案案情有重
    要關係事項，供前具結後證稱：「其看見丙○○打吳春生一
    拳，吳春生用手擋在自己胸前，未對丙○○出手，但丙○○
    自己重心不穩跌倒」云云等情，為被告自承在卷，復經本院
    調取該案件卷宗核閱屬實，並有各該案卷附筆錄與證人結文
    在卷可按（上開偵查卷第一一五頁、第一一八頁、第一審卷
    第四十三頁至第四十八頁、第五十三頁、第二審卷第五十四
    頁至第五十五頁、第六十一頁）。
  (四)然查被告就吳春生上開傷害案件，先後於偵查、第一審及第
    二審，均供前具結後證稱其當天自伊住處之三樓陽台內窗戶
    往下看，看見丙○○打吳春生一拳，吳春生用手擋在自己胸
    前但未對丙○○出手，是丙○○自己重心不穩跌倒云云，核
    與前開被告吳春生傷害一案中告訴人丙○○、證人吳金緣、
    張寶玉、陳如意、陳繼謙陳述之情節有異。又經該案件第一
    審（即台灣士林地方法院）承審法官於九十一年十二月二十
    五日下午二時三十分許，實地履勘現場結果，依吳春生陳述
    丙○○打他及機車倒地位置處，從本案被告三樓家中房間窗
    戶往下看，均看不到該位置、另由吳春生供稱其與丙○○另
    又發生衝突處，從同一位置往下看，只能看到吳春生及丙○○上半身。再依被告所稱其見到丙○○打吳春生一拳及因重
    心不穩而跌倒之處，從被告所述位置往下看，只看得到吳春
    生的頭及肩膀的一部分，此有台灣士林地方法院九十一年度
    易字第七二七號卷附之履勘筆錄與附圖乙份在卷足參（該案
    件卷宗第六十三頁至第六十四頁）。是被告陳述在其當時所
    站位置可看到被告及被害人全身核與實情不符，亦與吳春生
    供述其被丙○○打之位置不符，足見被告前開供前具結後之
    證詞係被告明知為不實之事項而故意為虛偽陳述甚明。
  (五)又查臺灣士林地方法院檢察署九十一年度偵字第一一五七號
    卷附之告訴人丙○○跌坐在地之照片三幀（該卷宗第四十六
    頁），其拍攝內容，乃丙○○跌坐在懸掛有「福華里辦公室
    」藍色招牌之鐵皮屋第一個窗戶旁所放置盆景前之地上，旁
    有四人前往探視，其中三人協助攙扶丙○○，該鐵皮屋旁有
    大樹，鐵皮屋上方橫懸有「台北市議員陳政忠劍潭服務處」
    之招牌，與證人吳金緣、張寶玉、陳如意、陳繼謙於偵查中
    所證稱丙○○倒地後，臀部著地，伊等前往攙扶丙○○起來
    並拍照存證等情一致，亦與被告所自承里長乙○○看見其父
    丙○○坐在地上後曾經拍照一節相符，又現場所橫懸之招牌
    乃揭示「台北市議員陳政忠劍潭服務處」，並非競選招牌，
    且台北市議員法定競選活動係自案發後之九十一年十一月二
    十七日至同年十二月六日，此業經本院向台北市選舉委員會
    查詢，該會以九十四年三月二十八日北市選四字第０九四０
    三００六０四號函覆本院在卷可稽（本院卷第四十四頁），
    該三幀丙○○跌坐在地之照片應係案發時所拍攝無訛，是案
    發時現場鐵皮屋上方即有橫懸之「台北市議員陳政忠劍潭服
    務處」招牌，又被告甲○○於九十一年十二月二十五日下午
    二時三十分許台灣士林地方法院承審該案之法官實地履勘現
    場時，並未主張現場之路樹、盆景陳列情形已有改變，則被
    告甲○○所辯稱九十一年十二月二十五日履勘現場之日，現
    場之路樹、盆景已有移動、長大，亦增設陳政忠市議員競選
    招牌，致無法自伊目擊之位置看見當日丙○○、吳春生之站
    立位置云云自不足採信。
  (六)被告於本院另辯稱：台灣士林地方法院九十一年度易字第七
    二七號承審法官於九十一年十二月二十五日下午二時三十分
    許，實地履勘現場時，乃站於其住處房間窗戶下往外觀看，
    是以無法看到其所證述之丙○○、吳春生所處位置，但其當
    時是站在窗戶下方之長條座椅上將頭伸出窗外，所以可以看
    到當時吳春生與丙○○衝突之經過情形云云。然查觀諸台灣
　  士林地方法院九十一年度易字第七二七號九十一年十二月二
    十五日履勘筆錄，並未見被告有為類似以上內容之供述；衡
    情若果有其事，其當會立即向前去履勘之台灣士林地方法院
    承審法官提出，然其竟就此重要關鍵點不為任何陳述，實有
    違常理。再查被告雖於本院九十四年三月二十一日準備期日
    當庭提出其所自行拍攝之照片七幀，並辯稱若站於其住處房
    間牆邊長條椅子上探頭出去看，即可清楚看見其所述當時丙○○、吳春生所處之位置云云。然查該七幀照片乃審判程序
    外之證據，且其拍攝過程是否有手持相機自窗戶外緣所設置
    之鐵窗空隙伸出外拍攝，或受拍攝之模擬標的（依照片所示
    即被告本人）未據實站在事發當時丙○○、吳春生所處相同
    位置，而往馬路中心位移等造假杜撰之情形，均未可知，因
    此被告所庭呈之該七幀照片，本院認均不得作為審理判斷之
    依憑。
  (七)復查本院於九十四年五月四日實地履勘現場，先命被告及關
    係人乙○○分別站於其等所述當時丙○○、吳春生所處位置
    拍照（本院卷第五十八頁、第六十四頁，即編號(一)、(二)、(十三)
    、(十四)），並進入被告所述上開其住處房間，且以數位相機自
    該房間窗戶靠外側最高點（蓋此位置為該房間往下觀看時視
    野最廣之角落）往下拍攝照片（本院卷第五十九頁至第六十
    二頁，即編號(四)至(九)照片），此有本院履勘筆錄及當時所拍
    攝之照片在卷可稽（本院卷第五十三頁至第六十四頁）。觀
    之卷附上開編號(一)、(二)、(十三)、(十四)）照片，可見被告、關係人
    乙○○所述當時丙○○、吳春生所處位置，其二人所述雖非
    完全一致，但其間距離十分接近，大致上均緊靠於現場路邊
    所擺設之紅色美人蕉及綠色橡膠樹盆栽前；然查揆之本院進
    入被告所述上開其住處房間，以數位相機自該房間窗戶靠外
    側最高點往下拍攝之上開編號(四)至(九)照片，卻僅能看到紅色
    美人蕉盆栽之些許頂端葉片，美人蕉盆栽其餘枝葉部分與所
    盛裝之容器及其旁之該綠色橡膠樹盆栽，則均完全無法看到
    等情，有上開照片在卷可資佐證。另查被告及乙○○所述上
    開位置後方紅色鐵皮屋之屋頂部分，於丙○○與吳春生發生
    上開衝突事件時，尚懸掛有「台北市議員陳政忠劍潭服務處
    」之招牌，此有上開九十一年度偵字第一一五七號偵查卷第
    四十六頁所附二幀照片可稽（本卷第七十五頁）。因本院於
    上開期日履勘現場時，該紅色鐵皮屋屋頂原先所懸掛之「台
    北市議員陳政忠劍潭服務處」招牌已經拆除，則本院於履勘
    時自被告住處房間內之窗戶往下觀看，因不似事發當時有該
    「台北市議員陳政忠劍潭服務處」之招牌阻隔視線，衡情其
    視線當遠較事發當時為佳，然觀之本院所拍攝之上開編號(四)
    至(九)照片，可以得知，自被告住處房間窗戶往下觀看，僅能
    看到被告所述當時丙○○、吳春生所處位置後方紅色美人蕉
    盆栽之些許頂端葉片，已如前述，若加上前開「台北市議員
    陳政忠劍潭服務處」之招牌阻隔視線，及扣除額頭至眼睛之
    距離，則本院所見現場之情形，即與台灣士林地方法院九十
    一年度易字第七二七號案件承審法官於九十一年十二月二十
    五日下午二時三十分許，實地履勘現場所見結果並無不同，
    換言之，台灣士林地方法院九十一年度易字第七二七號案件
    之上開履勘筆錄所載「依甲○○所稱其見到丙○○打吳春生
    一拳及因重心不穩而跌倒之處，從甲○○所述位置往下看，
    只看得到吳春生的頭及肩膀的一部分」等語，信而有徵，並
    與事實相符。綜上，被告所辯其當時確實有看清楚丙○○、
    吳春生間衝突發生之經過云云，顯屬無稽。進而足認被告分
    別於九十一年七月十六日臺灣士林地方法院檢察署檢察官偵
    查時，及於台灣士林地方法院九十一年十二月二十五日審理
    時與於本院九十二年十月十三日審理時，供前具結後所證稱
    ：「其看見丙○○打吳春生一拳，吳春生用手擋在自己胸前
    ，未對丙○○出手，但丙○○自己重心不穩跌倒」云云，應
    屬虛偽不實之證言，至為顯然。
  (八)至於被告甲○○聲請傳喚之證人吳春生，於原審雖證稱案發
    後彼至承德公園與他人談話，被告甲○○即自行過來向彼稱
    彼並未打丙○○，係丙○○自己跌倒云云（原審卷第三十四
    頁）。惟尚不能證明被告甲○○並無虛偽陳述之故意，自無
    從執為有利於被告甲○○之認定，亦一併敘明。
三、綜上所述，參互各情，被告所辯顯係事後飾卸之詞，不足採
    信，其犯行堪以認定，應予依法論科。
四、查被告就於案情有重要關係事項，於檢察官偵查時、法院審
    判時，供前具結後竟為虛偽陳述，核其所為，係犯刑法第一
    百六十八條之偽證罪。被告雖先後於吳春生傷害案件之偵查
    及第一審、第二審審理時先後為三次偽證，惟僅侵害一個國
    家法益即國家之審判權，自應論以一罪。
五、原審經詳查後，認定被告應成立偽證罪，並審酌被告甲○○
    基於不滿丙○○之兒媳林美玉告訴其犯傷害罪，致經檢察官
    起訴而挾怨報復之犯罪動機，其目的在使丙○○告訴吳春生
    傷害罪無法成立，以偽證為手段，影響國家審判權之行使，
    所生之危害非淺，且其犯後猶飾詞圖卸毫無悔意等一切情狀
    ，量處有期徒刑四月。原審以上之認事用法均無違誤，量刑
    已屬寬允。被告猶執前詞提起上訴否認犯罪，為無理由，應
    予駁回。
六、據上論斷，應依刑事訴訟法第368條，判決如主文。
本案經檢察官陳維練到庭執行職務。
中　　華　　民　　國　　94　　年　　7 　　月　　5 　　日
　　　　　　　　　刑事第十二庭  審判長法　官　李文成
　　　　　　　　　　　　　　　　　　  法　官　王復生
　　　　　　　　　　　　　　　　　　  法　官　周盈文
以上正本證明與原本無異。
如不服本判決，應於收受送達後十日內向本院提出上訴書狀，其
未敘述上訴之理由者並得於提起上訴後十日內向本院補提理由書
（均須按他造當事人之人數附繕本）。
                                      書記官　余姿慧
中　　華　　民　　國　　94　　年　　7 　　月　　5 　　日
附錄：本案論罪科刑法條全文
中華民國刑法第一百六十八條
(偽證罪)
於執行審判職務之公署審判時或於檢查官偵查時，證人、鑑定人
、通譯於案情有重要關係之事項，供前或供後具結，而為虛偽陳
述者，處七年以下有期徒刑。
